【裁判字號】    94,家抗,10
【裁判日期】    950113
【裁判案由】    指定遺產管理人
【裁判全文】
臺灣屏東地方法院民事裁定              94年度家抗字第10號
抗  告  人  財政部國有財產局台灣南區辦事處
法定代理人  乙○○
相  對  人  財政部臺灣省南區國稅局
法定代理人  甲○○
代  理  人  丙○○
上列抗告人因與相對人財政部台灣省南區國稅局間指定遺產管理
人事件，對於中華民國94年11月7 日原審94年度財管字第34號所
為裁定，提起抗告，本院裁定如下：
      主    文
抗告駁回。
抗告費用由抗告人負擔。
      理    由
一、本件抗告意旨略以：原審以被繼承人徐銘清之合法繼承人均
    拋棄繼承，致無人繼承後，依相對人之聲請而選定抗告人為
    遺產管理人，惟徐銘清可能有負債超過遺產而形同破產之情
    形，依司法院74年10月15日（74）院台廳1 字第05786 號函
    所示，此類事件宜儘量避免選任國有財產局為遺產管理人；
    況現行法令並無已拋棄繼承之繼承人不得為遺產管理人之規
    定，且因繼承人就被繼承人之債權債務、印鑑、重要證件及
    產權文件等，均較知悉，應屬適任人選。再者，如由抗告人
    為遺產管理人，倘負債大於資產，則伊所耗費之時間、人力
    均難以金錢衡量，不僅國庫利益受損，亦造成浪費國家資源
    於特定人之不公現象，原裁定尚有不當，爰請求廢棄等語。
二、按先順序繼承人均拋棄其繼承權時，由次順序之繼承人繼承
    。其次順序繼承人有無不明或第四順序之繼承人均拋棄其繼
    承權者，準用關於無人承認繼承之規定。又繼承開始時，繼
    承人之有無不明者，由親屬會議於一個月內選定遺產管理人
    ，並將繼承開始及選定遺產管理人之事由，向法院報明。又
    第一千一百七十八條所定之期限屆滿，無繼承人承認繼承時
    ，其遺產於清償債權，並交付遺贈物後，如有賸餘，歸屬國
    庫。又繼承人有無不明而不能依民法第一千一百七十七條選
    定遺產管理人時，得由利害關係人聲請法院選任之。民法第
    1176條第6項、第1177條、第1185條分別定有明文。
三、經查，本件被繼承人徐銘清於民國93年12月11日死亡，其配
    偶郭金棗及第一順位繼承人即其子徐世凡、徐甄均、徐錚涵
    、徐德蓉、第二順位繼承人母徐吳遭治，第三順位繼承人即
    其兄弟姊妹徐素卿、徐素梅、徐語濃已拋棄繼承，而其父徐
    漏松、其姐徐瓊花、謝徐素娥及第四順位繼承人即其祖父母
    徐有元、徐鄭桃均已死亡，第一順位之繼承人張佳瑀等人均
    已合法拋棄繼承，第二、三順序之法定繼承人中，除死亡者
    外，亦拋棄繼承等情，業據相對人提出本院屏院木少慧字第
    0940015859號函、戶籍謄本、繼承系統表在原審卷為證，復
    經本院依職權調取本院94年度繼字第54號拋棄繼承民事卷審
    閱屬實。又相對人為徐銘清之遺產稅債權人，有其提出之徐
    銘清遺產清冊、土地登記謄本九件在卷可按，則相對人自得
    以利害關係人身分聲請選任遺產管理人，合先陳明。又查，
    選任遺產管理人為法院職權行使之事項，如無違背法令及經
    驗法則，或受選任人有得拒絕擔任之正當事由外，應不得執
    為抗告之依據。本件抗告人為國家管理財產之機關，被繼承
    人徐銘清之遺產共計土地九筆，有相對人提出之遺產清冊及
    土地登記謄本附卷足憑，倘經清償債務後如有賸餘，依據民
    法第1185條規定，即應歸屬國庫，而被繼承人各順序之繼承
    人均已拋棄繼承，業如前述，其剩餘財產依法歸屬國庫，而
    抗告人為國庫之綜理機關，為國有財產法第9 條第2 項所明
    定，其備有財產管理之專才，雖為管理事項所支出費用屬國
    家資源，但保護無人繼承財產為債權人之權利，亦屬政府之
    義務。於遺產管理指定之實際運作，仍認選任抗告人為遺產
    管理人較為妥適，抗告人自不得在未經實際管理前，即以可
    能有負債超過遺產或浪費時間、人力等事宜之預測，即拒絕
    擔任，且抗告人為政府機關，與被繼承人間無利害關係，復
    有相當之專業能力足以勝任管理職務，顯較其他已無繼承意
    願而拋棄繼承之人為適當，況遺產管理在性質上非僅為被繼
    承人消極管理其遺產而已，因該遺產已不屬繼承人所有，而
    國庫亦有取得剩餘遺產之權利，具有某種程度之公益性，若
    仍由無繼承意願之人為管理人，難免因而影響管理之積極作
    為，與遺產管理之本意即不相符。再者，拋棄繼承既為民法
    所規定繼承人之權利，一經行使後，就其與被繼承人間之財
    產關係即行斷絕，如再選任其為遺產管理人，而由其就被繼
    承人之財產為管理，無異剝奪其享有拋棄繼承之實益，與立
    法意旨顯然違背。又徐銘清之法定繼承人，既均已拋棄繼承
    ，應無再擔任遺產管理人之意願，如選任其為遺產管理人，
    不僅可能因無意願而影響管理事務之進行，就專業知識及管
    理能力，亦有所欠缺，尚非適當之人選。至司法院前開函文
    ，僅表明儘量不宜選任，而供法院斟酌，並非為不得選任之
    依據，更不得執為拒絕擔任之憑據，綜上所述，本件抗告意
    旨認原裁定不當，求予廢棄，為無理由，應予駁回。
四、據上論結，本件抗告為無理由，依非訟事件法第21條第2項
    、民事訴訟法第495 條之1 、第449 條第1 項、第78條，裁
    定如主文。
中    華    民    國    95    年    1     月    13    日
                  少年及家事庭庭長法  官  廖文忠
                                  法  官  楊中琪
                                  法  官  潘  快
以上正本證明與原本無異。
如不服本裁定，應以裁定適用法規顯有錯誤為抗告理由時，始得
於收受送達後10日內向本院提起抗告狀，（須按他造當事人人數
提出繕本），並須經本院以原裁定所涉及之法律見解具有原則上
之重要性為限而為許可者，方得抗告臺灣高等法院高雄分院。（
非訟事件法第45條）
                          書記官  鄭靜芳
中    華    民    國    95    年    1     月    19    日


司法院資訊處製作；財團法人民間司法改革基金會備份。
